【裁判字號】    95,簡上,445
【裁判日期】    951226
【裁判案由】    詐欺
【裁判全文】
臺灣桃園地方法院刑事判決          95年度簡上字第445號
上  訴  人
即  被  告  乙○○
上列上訴人即被告因詐欺案件，經本院以95年度壢簡字第1261號
，民國95年7 月31日第一審簡易判決（檢察官聲請簡易處刑案號
：95年度偵字第3845號）後，被告不服提起上訴，本院管轄之第
二審合議庭判決如下︰
    主  文
上訴駁回。
    事  實
一、乙○○明知提供帳戶資料予他人使用，可能幫助他人從事詐
    欺取財等犯罪，猶基於幫助他人詐欺取財之不確定故意，依
    照某自稱「林建生」之不詳真實姓名年籍成年男子之指示，
    於民國94年7 月1 日起至同年7 月6 日間之某日，在桃園縣
    境內某不詳地點，將其在中國信託商業銀行中壢分行（下簡
    稱中國信託中壢分行）所開立帳號為000000000000號帳戶之
    存摺、金融卡及語音轉帳密碼等物，交付予該自稱「林建生
    」之成年男子，提供予該自稱「林建生」之不詳成年男子及
    其共犯使用，而供其等用以犯詐欺取財罪。其後，該名自稱
    「林建生」之不詳真實姓名年籍成年男子及其共犯等人，旋
    共同基於意圖為自己不法所有之犯意，推由某自稱「林鴻洋
    」之不詳真實姓名年籍成年男子，於94年7 月6 日下午，以
    （02）00000000號電話，撥打電話予甲○○後，向甲○○佯
    稱略以：其為臺北市松山分局經濟犯罪科人員，發現甲○○
    之中國信託銀行信用卡遭人盜刷，需立即匯款以賠償銀行損
    失云云，使甲○○信以為真，陷於錯誤，遂按該自稱「林鴻
    洋」之不詳成年男子所為指示，於同日下午3 時12分許，在
    臺南縣臺南市○○路31號中國信託銀行，以自動櫃員機轉帳
    匯款之方式，自甲○○自己之帳戶中，將新臺幣（下同）19
    ,000 元 匯入對方指定之乙○○所有之上開中國信託中壢分
    行帳戶（帳號：000000000000號）內，該存入款項隨即於同
    日下午遭人以乙○○交付之金融卡跨行轉帳之方式匯出19,0
    00元。嗣因甲○○於匯款後察覺有異，認係遭詐欺取財後報
    警處理，始循線查悉上情。
二、案經桃園縣政府警察局中壢分局報請台灣桃園地方法院檢察
    署檢察官偵查後聲請以簡易判決處刑。
    理  由
壹、程序方面：
    按被告以外之人於審判外之言詞或書面陳述，除法律有規定
    者外，不得作為證據；被告以外之人於審判外之陳述，雖不
    符前4 條之規定，而經當事人於審判程序同意作為證據，法
    院審酌該言詞陳述或書面陳述作成時之情況，認為適當者，
    亦得為證據；當事人、代理人或辯護人於法院調查證據時，
    知有第159 條第1 項不得為證據之情形，而未於言詞辯論終
    結前聲明異議者，視為有前項之同意。刑事訴訟法第159 條
    第1 項、第159 條之5 就此分別定有明文。經查，證人甲○
    ○、范姜文貴於警詢中所為之陳述，對於被告而言，固屬被
    告以外之人於審判外之陳述，屬傳聞證據，然被告本院審理
    期日中，迄言詞辯論終結前，未就上開證人於警詢中陳述之
    證據能力聲明異議，且本院審酌檢察官所提該項供述證據，
    並非公務員違法取得之證據，無證據力明顯過低之情形，復
    經本院於審判期日就上開證據進行調查、辯論，依法自得作
    為本案證據；又卷附臺南市警察局第一分局東門派出所受理
    各類案件紀錄表、受理刑事案件報案三聯單、被害人甲○○
    提出之自動櫃員機客戶交易明細單、金融聯合徵信中心金融
    同業間遭歹徒詐騙案件新增通報確認單及所附帳戶歷史交易
    查詢紀錄等證據，並非供述證據，無傳聞法則之適用，與本
    案具有關聯性，且上開物證係經偵辦員警合法取得，自得作
    為證據。
貳、實體方面：
一、訊據被告乙○○固坦承其於94年7 月初向自稱「林建生」之
    不詳真實姓名年籍成年男子辦理信用貸款時，有將其所有之
    中國信託中壢分行帳戶（帳號：000000000000號）之存摺、
    金融卡交予該人，惟否認有何幫助詐欺犯行，辯稱：伊交付
    上開帳戶之存摺、金融卡予自稱「林建生」之人，係要作為
    申請信用貸款之存款證明，當時帳戶內餘款為1 、2 百元，
    後來貸款沒有辦下來，自稱「林建生」之人也未將其所有之
    存摺、金融卡交還，後來其心裡覺得奇怪，且有銀行表示上
    開帳戶有問題，其便向銀行申請掛失止付，因代辦公司之人
    表示貸款還在辦理中，要其不可說出去，故其於警詢、偵查
    中便說是存摺遺失，其不敢報案，也不敢說出代辦貸款之事
    ，其並未幫助詐欺取財云云。經查：
  (一)被害人甲○○遭自稱「林鴻洋」之不詳真實姓名年籍之成年
    人，以伊所有之中國信託銀行信用卡遭盜刷，須存入現金以
    賠償銀行損失之不實事項，對之施以詐術後，致被害人甲○
    ○信以為真，陷於錯誤，乃於94年7 月6 日下午3 時12分，
    依該自稱「林鴻洋」之成年男子指示，匯款19,000元至對方
    指定之被告所有之中國信託中壢分行帳戶（帳號：00000000
    0000號）內，因而受騙乙節，除據被害人甲○○於警詢中指
    述明確（見臺灣桃園地方法院檢察署95年度偵字第3845號卷
    第11至12頁）外，並有被害人提出之臺南市警察局第一分局
    東門派出所受理各類案件紀錄表、受理刑事案件報案三聯單
    、自動櫃員機客戶交易明細單各1 份（見同上卷第13至15頁
    ）及被告所有之上開帳戶歷史交易查詢紀錄1 份（見同上卷
    第18至19頁）附卷可稽，足認被害人甲○○就此部分之指訴
    核屬真實。是以，被害人甲○○確係遭自稱「林鴻洋」之不
    詳真實姓名年籍成年男子詐欺，而將上開受騙款項匯入被告
    所有之上開中國信託中壢分行帳戶內乙節，即堪認定。
  (二)又上開中國信託中壢分行帳戶（帳號：000000000000號）之
    存摺、金融卡及語音轉帳密碼等物，係被告於88、89年間前
    往中國信託銀行中壢分行開戶後，經中國信託銀行發予其個
    人使用之物，此經被告於本院審理中供承在卷，並有卷附金
    融聯合徵信中心金融同業間遭歹徒詐騙案件新增通報確認單
    及所附帳戶歷史交易查詢紀錄可佐，互核相符。惟，被告於
    94 年7月27日晚上7 時，前往中國信託中壢分行辦理存摺遺
    失申請補發業務，經承辦行員范姜文貴以電腦查詢結果，發
    現該帳戶於94年7 月6 日下午5 時50分許，經臺南市警察局
    第一警察局以詐欺案由通報為警示帳戶後，隨即報警處理乙
    節，業經證人即中國信託中壢分行行員范姜文貴於警詢中陳
    述明確。而觀諸卷附上開帳戶之歷史交易明細查詢可知，被
    告最後使用其所有之上開中國信託帳戶金融卡之紀錄為「95
    年7 月1 日簽帳消費95元」，其後，迄被害人甲○○受騙而
    於94年7 月6 日下午3 時12分許匯入19,000元之前，該帳戶
    均無任何使用紀錄乙節，有上開帳戶之歷史交易查詢紀錄1
    份（見同上卷第18至19頁）可參，佐以被告於本院審理中復
    供承：其係於94年7 月初，將上開帳戶之存摺、金融卡交付
    予自稱「林建生」之不詳成年男子等語明確。綜此，被告應
    係於94年7 月1 日至94年7 月6 日間之某日，將上開帳戶之
    存摺、金融卡交予他人乙節，足堪認定。
  (三)衡諸一般金融交易常情，私人所有之金融機構帳戶存摺及金
    融卡，具有高度屬人性，除非係本人或本人所授權之人，得
    以出示本人之印鑑或使用金融卡時輸入正確之密碼之際，可
    正確使用外，其他人均無法任意使用，此乃為維護金融秩序
    、交易安全而設之保護措施；今被告所有之上開中國信託銀
    行帳戶既均為其私人存提款使用之物，然被告於94年5 月11
    日起至94年7 月1 日止，原有自己持用該帳戶簽帳消費，頻
    率多達每週數次，消費金額或為數百元至數千元不等，迄95
    年7 月1 日所為最後一次簽帳消費後，該帳戶僅剩餘額4 元
    ，此觀諸卷附上開帳戶之歷史交易查詢紀錄即明。雖被告於
    本院審理中自承：其不是很清楚代辦貸款之自稱「林建生」
    為何人，當時要貸款多少錢不是其處理的，但有於94年7 月
    12日前2 日匯款約178,200 元給自稱「林建生」之人，作為
    代辦費用，但「林建生」未說是向何家銀行貸款，之後貸款
    沒有辦下來，「林建生」未交還上開帳戶之存摺、金融卡及
    上開代辦費用云云。衡情，一般人在委託銀行、私人或代辦
    貸款公司辦理貸款時，通常僅須交付自己之身分資料或信用
    資料（例如：工作證明、存摺影本、薪資收入證明等）予對
    方轉交貸款銀行審核其信用狀況及核准貸款額度，且會在申
    請辦理貸款之際，令作為存款證明之帳戶內，留有相當數額
    之存款，俾供銀行審核貸款時，信任其有還款能力或工作能
    力，而可順利核准貸款，始符常情。惟被告所有之上開帳戶
    於94年7 月1 日最後一次後，帳戶餘額僅餘4 元，已無從令
    人信其尚有還款能力，且其逕自將上開帳戶之存摺及金融卡
    原件，交付予該自稱「林建生」之不詳成年男子持有，不僅
    無從作為一般銀行審查貸款核准與否之依據，反而徒使該自
    稱「林建生」之不詳成年男子，平白取得可自由使用該帳戶
    之機會，其後，被告復自承其未從該自稱「林建生」之不詳
    成年男子處，取得任何銀行撥貸金額或核貸文件，亦不知該
    自稱「林建生」之人之真實年籍資料為何等語明確，凡此情
    節，均與常情未合。
  (四)再者，俟被害人甲○○受騙後於94年7 月6 日下午3 時12分
    轉帳匯款19,000元至被告所有之上開帳戶後，該匯入款項隨
    即於同日遭人以金融卡跨行轉帳之方式匯出19,000元殆盡，
    此種情形實與本院於審判上就同一類型案件之審理經驗所得
    知之詐欺取財罪犯罪態樣多係由被害人因受詐欺而匯出款項
    至人頭帳戶內，該人頭帳戶內之該筆匯款隨即遭人以跨行轉
    帳或金融卡提領之方式提領殆盡之情形相符，而與一般人平
    時使用該帳戶存、提款之方式，迥然有異。
  (五)末查，金融機關帳戶之存摺、金融卡係存戶持有該帳戶內款
    項之證明，金融卡更有自提款機即時提取該帳戶內之款項、
    轉帳，甚至變更提款密碼、臨時借支現金等功能，由其重要
    性而言，設非存戶隨身攜帶，亦必妥為保存，不使之輕易外
    流，甚且，當存戶取得銀行等金融機構發給之金融卡後，銀
    行等金融機關均會要求存戶重新設定金融卡密碼，並提供掛
    失、止付等服務，以防存戶之金融卡遺失或遭人盜用。以此
    論之，本件自稱「林建生」之不詳成年男子、自稱「林鴻洋
    」之不詳成年男子及其共犯等人，若欲使用被告所有之上開
    帳戶，若非由被告提供相關之語音轉帳密碼，並任其使用不
    予掛失，實無可能遂其心意，是以，在兩相對照之下，應足
    認將被告除有於94年7 月1 日至同年月6 日間之某日，在桃
    園縣境內某不詳地點，將上開帳戶之存摺、金融卡交付予該
    自稱「林建生」之不詳成年男子持有外，復有同時提供該帳
    戶金融卡之語音轉帳密碼提供該自稱「林建生」之不詳成年
    男子及其共犯使用無疑。況被告於警詢、偵查中所辯：其於
    94年7 月1 日使用該行信用卡簽帳後，因帳戶內已經沒錢，
    故未再使用該帳戶之存摺、金融卡，可能該存摺、金融卡遺
    失後，被詐欺集團利用云云，要與其嗣於本院審理中之辯解
    不一致，由此足徵被告上開於警詢、偵查中及本院審理中之
    辯解，均屬事後卸責之詞，不足採信。
  (六)按「行為人對於構成犯罪之事實，預見其發生而其發生並不
    違背其本意者，以故意論」，刑法第13條第2 項定有明文。
    查金融機構現時對客戶前來申請開設帳戶，一般而言，僅需
    存入最低開戶金額即可，並無特殊限制，且個人亦可同時在
    不同之金融機構申請數個存款帳戶使用，換言之，在金融機
    構開戶，甚為容易，而現今詐欺集團往往巧立名目，誘使被
    害人轉帳匯款至人頭帳戶，以遂行犯罪，並藉此隱蔽身份，
    逃避警員查緝，此種案件層出不窮，時有所聞，且經電視媒
    體、社會大眾長期報導、傳述結果，已係眾所週知之事實，
    是故，個人帳戶不能隨意提供他人使用，應係一般人應有之
    認識，而被告在提供本件存摺、金融卡及語音轉帳密碼予自
    稱「林建生」之不詳真實姓名年籍成年男子使用時，已27歲
    ，心智正常，對上開社會常態，依其年齡、智識及認知，顯
    難諉為不知，其自有由上揭情事，而預見該不詳男子在取得
    其帳戶存摺、金融卡及語音轉帳密碼後，有將之用於詐欺取
    財等違法情事之可能。然被告仍貿然將其帳戶存摺、金融卡
    及語音轉帳密碼提供予該自稱「林建生」之不詳成年男子使
    用，自足認定對被告而言，縱使該男子果然藉其帳戶犯罪，
    亦不違背其本意。被告有幫助該男子所屬之詐欺集團犯詐欺
    取財罪之未必故意，應可認定。
  (七)綜上所述，本案事證明確，被告犯行堪以認定，應予依法論
    科。
二、查被告乙○○行為後，刑法於94年2 月2 日修正公布，於95
    年7 月1 日施行。按行為後法律有變更者，適用行為時之法
    律，但行為後之法律有利於行為人者，適用最有利於行為人
    之法律，修正後刑法第2 條第1 項定有明文。刑法第2 條本
    身雖經修正，但刑法第2 條既屬適用法律之準據法，本身尚
    無比較新舊法之問題，應一律適用裁判時之修正後刑法第2
    條規定以決定適用之刑罰法律，核先敘明。又以本次刑法修
    正之比較新舊法，應就罪刑有關之共犯、未遂犯、想像競合
    犯、牽連犯、連續犯、結合犯，以及累犯加重、自首減輕暨
    其他法定加減原因（如身分加減）與加減例等一切情形，綜
    其全部罪刑之結果而為比較，如新舊法處罰之輕重相同，即
    無比較適用之問題，即無刑法第2 條第1 項之適用，應依一
    般法律適用原則，適用裁判時法（參見最高法院95年度第8
    次、第21次之刑庭會議決議意旨）。經查：
  (一)刑法第339 條第1 項之詐欺取財罪，法定刑所得科或併科之
    罰金為1 千元以下罰金，據修正後刑法施行法增訂第1 條之
    1 ：「中華民國九十四年一月七日刑法修正施行後，刑法分
    則編所定罰金之貨幣單位為新臺幣。九十四年一月七日刑法
    修正時，刑法分則編未修正之條文定有罰金者，自九十四年
    一月七日刑法修正施行後，就其所定數額提高為三十倍。但
    七十二年六月二十六日至九十四年一月七日新增或修正之條
    文，就其所定數額提高為三倍」及刑法第33條第5 款修正為
    ：「主刑之種類如下：五、罰金：新臺幣一千元以上，以百
    元計算之」等規定，是依修正後之法律，刑法第339 條第1
    項詐欺取財罪所得科或併科之罰金刑最高為新臺幣3 萬元、
    最低為新臺幣1 千元；然依被告行為時之刑罰法律，即罰金
    罰鍰提高標準條例第1 條前段規定得提高之倍數為2 倍至10
    倍及刑法第33條第5 款規定之罰金最低額1 元計算，刑法第
    339 條第1 項之詐欺取財罪所得科或併科罰金刑最高額為1
    萬元，最低額為銀元1 元，經依現行法規所定貨幣單位折算
    新臺幣條例第2 條換算為新臺幣，最高額雖與新法同為新臺
    幣3 萬元，然最低額僅為新臺幣3 元。因此，比較上述修正
    前、後之刑罰法律，自以被告行為時關於科處罰金刑之法律
    較有利於被告。
  (二)被告行為時之刑法第41條第1 項有關易科罰金之折算標準已
    於94年2 月2 日修正公布，罰金罰鍰提高標準條例第2 條並
    於95年5 月17日修正刪除，均自95年7 月1 日施行，有關易
    科罰金之折算標準，被告行為時之易科罰金折算標準，修正
    前罰金罰鍰提高標準條例第2 條前段（現已刪除）規定，就
    其原定數額（1 元以上3 元以下）提高為1 百倍折算1 日，
    則本件被告行為時之易科罰金折算標準，應以銀元1 百元以
    上3 百元以下折算1 日，經折算為新臺幣後即以新臺幣3 百
    元以上9 百元以下折算一日，惟95年7 月1 日施行之刑法第
    41條第1 項前段則規定：「犯最重本刑為五年以下有期徒刑
    以下之刑之罪，而受六個月以下有期徒刑或拘役之宣告者，
    得以新臺幣一千元、二千元或三千元折算一日，易科罰金。
    」，比較修正前後之易科罰金折算標準，以修正施行前之規
    定，較有利於被告，依修正後刑法第2 條第1 項前段之規定
    ，應適用行為時即修正前刑法第41條第1 項前段、修正前罰
    金罰鍰提高標準條例第2 條之規定較有利於被告。
  (三)綜合上述各條文修正前、後之比較，揆諸前揭最高法院決議
    及修正後刑法第2 條第1 項前段、後段規定之「從舊從輕原
    則」，自應全部適用被告行為時之法律，即修正前刑法之相
    關規定予以論處。
四、本案被告乙○○基於幫助詐欺取財之犯意，提供金融機構帳
    戶之存摺、金融卡、印章及語音密碼予自稱「林建生」之不
    詳真實姓名年籍成年男子及其共犯使用，供其等用以對他人
    施用詐術，使被害人甲○○陷於錯誤而匯款總計19,000元至
    被告所提供之上開中國信託中壢分行帳戶內，旋遭轉帳至他
    處。是核被告所為，係犯刑法第30條第1 項及修正前刑法第
    339 條第1 項詐欺取財罪之幫助犯。該自稱「林建生」之不
    詳姓名年籍成年男子及其共犯等不詳真實姓名年籍之成年人
    為詐欺取財罪之正犯。原審認被告犯行明確，除依刑法第30
    條第2 項規定減輕其刑外，並審酌現今詐欺集團猖獗，一般
    民眾受此類不法集團詐騙、騷擾，甚至因此損失財物者，不
    勝枚舉，而被告隨意將自己之帳戶存摺、金融卡提供予詐欺
    集團使用，不僅使偵查機關無法透過帳戶追查提款人，益增
    破案困難，且往往間接造成被害人之鉅額金錢損失，適所以
    助長此類歪風，且其犯後並未坦承犯行，態度難謂良好，綜
    觀全案情節，不宜輕縱等一切情狀，引用刑事訴訟法第449
    條第1 項前段，修正後刑法第2 條第1 項前段，行為時刑法
    第33 9條第1 項、第30條第1 項前段、第2 項，罰金罰鍰提
    高標準條例第1 條前段，修正前（原審誤載為「修正後」）
    罰金罰鍰提高標準條例第2 條，量處被告有期徒刑3 月，並
    依修正前刑法第41條第1 項前段、修正前罰金罰鍰提高標準
    條例第2 條規定，諭知易科罰金之折算標準，且認被告交付
    予自稱「林建生」之不詳真實姓名年籍成年男子及其共犯使
    用之上開帳戶存摺、金融卡均未扣案，且依現有證據，無法
    查得去向，為免將來執行困難，均不予沒收，經核認事用法
    ，並無違誤，量刑亦屬妥當，應予維持。上訴人即被告以其
    有正當工作，無缺錢至販賣帳戶之誘因，其素行良好，亦無
    參與詐騙集團之可能，其係將帳戶交予他人代辦貸款云云，
    認原審判決判決有誤，因而提起本件上訴，並無理由，應予
    駁回。
據上論斷，應依刑事訴訟法第455 條之1 第3 項、第368 條，判
決如主文。
本案經檢察官施宣旭到庭執行職務。
中    華    民    國    95    年    12    月    26    日
                  刑事第九庭  審判長法  官  何信慶
                                    法  官  蘇琬能
                                    法  官  胡芷瑜
上正本證明與原本無異。
本件不得上訴。
                                    書記官  李珈慧
中    華    民    國    95    年    12    月    29    日
論罪法條：刑法第30條第1項、第2項、第339條第1項
中華民國刑法第339條（普通詐欺罪）
意圖為自己或第三人不法之所有，以詐術使人將本人或第三人之
物交付者，處5 年以下有期徒刑、拘役或科或併科1 千元以下罰
金。
以前項方法得財產上不法之利益或使第三人得之者，亦同。
前二項之未遂犯罰之。


司法院資訊處製作；財團法人民間司法改革基金會備份。
